臺灣臺中地方法院刑事判決　　　　　　　96年度易字第1575號
公　訴　人　臺灣臺中地方法院檢察署檢察官
被　　　告　甲○○
上列被告因業務過失傷害案件，經檢察官提起公訴（九十五年度
偵字第二五四一０號），本院判決如下：
    主  文
甲○○從事業務之人，因業務上之過失傷害人，處有期徒刑伍月
，如易科罰金，以銀元佰元即新臺幣玖佰元折算壹日，減為有
期徒刑貳月又拾伍日，如易科罰金，以銀元佰元即新臺幣玖佰
元折算壹日。
    事  實
一、甲○○係立農園藝景觀工程行僱用之臨時工，平日駕駛該工
    程行所有之車號ＧＵ－九九六三號汽車搭載施工時之材料、
    器具及其他工人至工地施工，係以駕駛該汽車為其附隨之業
    務，為從事業務之人。而甲○○於民國九十五年四月四日上
    午依雇主指示駕駛上揭車輛至臺中縣石岡鄉九房村之情人橋
    碳烤區從事園藝修整工程，並將車輛停放於該處廣場，於同
    日上午十一時三十分許欲駕車離去，適因送貨至該處之劉○○（九十二年六月生，其餘年籍詳卷）之父劉△△（年籍詳
    卷）將所駕駛之車號二二七三－ＣＣ號自小貨車停在該處而
    擋住甲○○去路，甲○○即要求劉△△將該車移開，劉△△
    於上車移動車輛前即告知甲○○待其將車移妥後，會再幫忙
    指揮，詎甲○○見劉△△上車發動車輛後，隨即亦上車發動
    車輛等候，且本應注意汽車起駛前應注意後左右有無障礙或
    車輛行人，而依當時為日間自然光線、視距良好等客觀情形
    ，並無不能注意之特別情事，竟疏於注意，待劉△△移動車
    輛後，隨即迅速啟動車輛而往前行駛，並未注意當時行經車
    旁之劉○○，致所駕駛之上揭車輛左方保險桿撞上劉○○，
    造成劉○○倒地，並受有右肩肱骨完全性骨折並移位之傷害
    。
二、案經被害人劉○○之父乙○○訴由臺中縣警察局東勢分局移
    送臺灣臺中地方法院檢察署檢察官偵查起訴。
    理  由
一、證據能力部分：
    按被告以外之人（包括證人、鑑定人、告訴人、被害人及共
    同被告等）於審判外之陳述雖不符刑事訴訟法第一百五十九
    條之一至之四等四條之規定，而經當事人於審判程序同意作
    為證據，法院審酌該言詞陳述或書面陳述作成時之情況，認
    為適當者，亦得為證據；當事人、代理人或辯護人於法院調
    查證據時，知有刑事訴訟法第一百五十九條第一項不得為證
    據之情形，而未於言詞辯論終結前聲明異議者，視為有前項
    之同意，同法第一百五十九條之五定有明文。立法意旨在於
    傳聞證據未經當事人之反對詰問予以核實，原則上先予排除
    。惟若當事人已放棄反對詰問權，於審判程序中表明同意該
    等傳聞證據可作為證據；或於言詞辯論終結前未聲明異議，
    基於尊重當事人對傳聞證據之處分權，及證據資料愈豐富，
    愈有助於真實發見之理念，且強化言詞辯論主義，使訴訟程
    序得以順暢進行，上開傳聞證據亦均具有證據能力。本案被
    告於本院準備程序及審理程序時就公訴人所提之證據，均未
    加爭執，且本院審酌文書作成之形式或證人之供述，均無瑕
    疵，且與待證事實具有關聯性等情況，認為適當，應得為證
    據，揆諸前開說明，就本案所引用之供述、書面證據均具有
    證據能力，合先敘明。
二、訊據被告甲○○固坦承於上揭時、地駕駛上揭車輛至臺中縣
    石岡鄉九房村之情人橋碳烤區從事園藝修整工程，並將車輛
    停放於該處廣場，於同日上午十一時三十分許欲駕車離去，
    告知證人即告訴人劉△△移動所駕駛之車輛之事實，惟矢口
    否認有何業務過失傷害之犯行，辯稱：當時伊在車上等候劉
    △△移動車輛時，並未發動車輛，且一上車就聽到「碰」一
    聲，應是被害人劉○○（下稱劉○○）自己絆倒在地，伊所
    駕駛之車輛並未撞到劉○○，故伊並無過失云云。經查：
（一）上揭被告確在要求證人劉△△將該車移開後，即上車發動
      車輛等候，且待證人劉△△移動車輛後，隨即迅速啟動車
      輛並往前行駛，致所駕駛之上揭車輛左方保險桿撞上當時
      行經該處之劉○○，造成劉○○倒地，並受有右肩肱骨完
      全性骨折並移位之傷害之事實，業據證人劉△△於本院審
      理時結證稱屬實，並有行政院衛生署豐原醫院診斷證明書
      、現場照片五張、現場圖二份在卷可稽，是證人劉△△證
      稱劉○○確係於上揭時、地遭被告駕駛之上揭車輛所撞傷
      之情，即非屬無據。
（二）又現場目擊證人丙○○於本院審理時證稱：「有，我在那
      邊上班。當天告訴人去公司補貨，補貨過程中，被告進去
      向乙○○說麻煩移車，乙○○說等他幾秒鐘，他把車子移
      好後，會幫被告指揮，然後我就與乙○○出去移車，突然
      間乙○○跳下來拍被告的車，說被告撞到小孩。」、「（
      問：有無看到劉采鑫被撞經過？）我看到乙○○從被告前
      輪與後輪中間車底下將小孩抱出。」等語，益徵證人劉△
      △所述被告將車起駛後確實有撞及劉○○之情為真實。又
      證人劉△△於本院審理時另證稱：「（問：被告當時車速
      ？）慢慢加速中，已經移動。」、「（問：當時現場有哪
      些人？）兩個會計，一個在貨車後方，一個在我車後的搖
      搖椅那邊。」、「（問：丙○○有無在場？）有，她是其
      中一個會計，在我車子前頭一個圍牆旁邊。」、「（問：
      當時丙○○可否看到發生情形？）她看得到，我要送醫前
      ，我叫她，跟她說我要將小孩送醫。」、「我在移車，女
      兒可能以為我要走了。看到被告的車移動，可能嚇到，就
      從火車那邊跳下來，從被告車前跑過去。」、「（問：移
      車之後，從照後鏡看到什麼？）被告的車子往前動，小孩
      剛好跑過去，確實有看到小孩被撞到。」等語，經核與證
      人丙○○於本院審理時所證述：「乙○○車子還沒移好，
      被告車就發動，被告車子有無走，忘記了。」、「（問：
      撞到後，有無聽到被告說什麼？）叫乙○○先送醫，他下
      午再去處理。」、「被告叫告訴人先將小孩送醫，下午要
      去談賠償事情。」、「（問：警詢陳述，妳看到被告車有
      移動，是否實在？）是。」、「（問：妳站的位置可否看
      到的小孩？）可以。」、「（問：小孩從何處跑？）往兩
      車的中間跑。」等語相符，參以被告於本院審理時供稱與
      證人丙○○素無怨隙之情，被告既與證人丙○○素無任何
      宿怨，足認證人丙○○實無甘冒偽證重罪之風險，無故攀
      誣構陷被告之可能，再觀之卷附被告與證人劉△△所親繪
      之現場圖及現場照片所示，案發前被告所駕駛之車輛車頭
      係朝前方停放（即朝外），證人劉△△所駕駛之車輛車頭
      係朝內停放，並堵在該處出入口，顯見被告當時只待證人
      劉△△將車輛往前移動後，即可往前行駛，又證人劉△△
      移動車輛之時，被告既已上車等候，則被告在證人劉△△
      甫移動車輛之後，隨即起駛車輛，應尚與常情無違，是上
      揭證人所述被告在證人劉△△甫移車當時，車輛已經發動
      並已往前移動等情，應屬可採，而在被告聽到撞擊聲後，
      劉○○當時既係由證人劉△△從被告所駕駛之車下抱起，
      顯見劉○○當時確係遭被告駕車撞倒無疑，是被告辯稱當
      時並未發動車輛，亦無撞及劉○○云云，應不足採信。
（三）按行車起駛前應注意後左右有無障礙或車輛行人，道路交
      通安全規則第八十九條第一項第六款定有明文，雖本件事
      故發生地並非屬公眾通行之車道，然係屬一廣場，被告係
      領有駕駛執照之人，其駕車自應注意上開安全規定。再者
      ，行車事故多為意外事故，係過失犯，就被告應否負刑事
      責任，應以被告是否按其情節應注意，並能注意，而不注
      意為要件。是以被告於交通個案中需否構成刑事責任，並
      不以「誰撞誰」或對方與有過失為判斷標準，仍應就具體
      個案中，駕駛人有否應注意之義務，能注意，卻疏未注意
      ，作為認定有無過失之依據，又交通法規所稱「注意前後
      左右之狀況」之情形，是指駕駛人就其注意力所及之情況
      下，對於車前後左右已存在或可能存在事物應予注意，以
      便採取適當之反應措施而言，是駕駛人注意車前後左右之
      狀況，應建立在行車當時之時間、空間之一切狀況下進行
      綜合判斷。查本件事故發生當時狀況為日間自然光線、視
      距良好等客觀情形，有卷附現場照片足稽，而劉○○當日
      若僅係自行絆倒而非係經被告駕車撞擊倒地，以現場地面
      情形以觀，衡情，當不可能受有右肩肱骨完全性骨折並移
      位之傷害，況依上揭卷附之現場圖、證人丙○○所述，應
      足認被告所駕駛之車輛係屬剛起駛且正在往前行進過程中
      ，其車輛之左前保險桿應有撞擊劉○○身體致劉○○倒地
      受傷無誤，則依當時情形，被告並非不能注意行車起駛前
      應注意後左右有無障礙或車輛行人之情形，被告竟疏未注
      意於此，致所駕駛之上揭車輛碰撞劉○○，顯見被告當時
      確有應注意、能注意，卻疏未注意之情事，足徵被告當時
      駕車行為顯有過失甚明，則被告辯稱案發當時並未發動車
      輛，亦無撞擊劉○○，並無過失云云，並不足採。又本件
      雖證人劉△△亦疏未照顧好年幼之劉○○致造成本件事故
      發生，因而對於本件事故之發生亦有過失，然此僅係是否
      與有過失之問題，並不能因此解免被告業務過失傷害之責
      任。又劉○○係因本件事故而受傷既已如前述，則被告之
      過失行為與劉○○之傷害結果間應有相當因果關係。綜上
      ，被告上揭所辯，應係事後卸責之詞，尚無足採。本件事
      證明確，被告之犯行堪以認定，應依法論科。
三、新舊法比較部分：
（一）被告行為後，罰金罰鍰提高標準條例第二條業已刪除，而
      刑法第四十一條第一項前段關於易科罰金之折算標準已由
      舊法之銀元一百元、二百元、三百元修正為新台幣一千元
      、二千元、三千元，因屬科刑規範事項之變更，其折算標
      準為裁判時所應諭知，自有就新舊法規定比較之必要，經
      比較新舊法結果，以被告行為時之舊法較為有利於被告，
      新法並無對被告有較為有利之情形，是依刑法第二條第一
      項前段之規定，本件應適用被告行為時之舊法即依修正前
      刑法第四十一條第一項前段、修正前罰金罰鍰提高標準條
      例第二條、現行法規所定貨幣單位折算新台幣標準第二條
      之規定，諭知以銀元三百元即新台幣九百元折算一日為易
      科罰金之折算標準。
（二）被告行為後，刑法第三十三條第五款業於九十四年二月二
      日以華總一義字第０九四０００一四九０一號令修正公布
      ，並自九十五年七月一日起施行；修正後刑法第三十三條
      第五款規定「罰金：新臺幣一千元以上，以百元計算之。
      」，與修正前刑法第三十三條第五款規定「罰金：一元以
      上。」不同。比較新舊法結果，以舊法較有利於行為人，
      新法並無對被告較為有利之情形，故依刑法第二條第一項
      前段規定，本案關於業務過失罪之法定刑罰金部分，自應
      適用行為時之法律即修正前刑法第三十三條第五款規定決
      定其罰金部分之法定刑。
（三）再查被告行為後，業已增訂刑法施行法第一條之一，並規
      定：「中華民國九十四年一月七日刑法修正施行後，刑法
      分則編所定罰金之貨幣單位為新臺幣。九十四年一月七日
      刑法修正時，刑法分則編未修正之條文定有罰金者，自九
      十四年一月七日刑法修正施行後，就其所定數額提高為三
      十倍。但七十二年六月二十六日至九十四年一月七日新增
      或修正之條文，就其所定數額提高為三倍。」，是就現行
      刑法中，有關於罰金刑處罰之規定已有修正，惟經比較增
      訂之刑法施行法第一條之一與被告行為時之罰金罰鍰提高
      標準條例第一條前段、現行法規所定貨幣單位折算新台幣
      標準第二條結果，新法之規定對被告並無較為有利之情形
      ，則本件即應適用被告行為時之舊法即依罰金罰鍰提高標
      準條例第一條前段為法條適用之依據。
四、按刑法上所謂業務，係指個人基於其社會地位繼續反覆所執
    行之事務，其主要部分之業務固不待論，即為完成主要業務
    所附隨之準備工作與輔助事務，亦應包括在內（最高法院七
    十一年臺上字第一五五０號判例意旨參照）。查被告甲○○
    係立農園藝景觀工程行僱用之臨時工，平日駕駛該工程行所
    有之車號ＧＵ－九九六三號汽車搭載施工時之材料、器具及
    其他工人至工地施工，係以駕駛該汽車為其附隨之業務，業
    據被告供承在卷，並經證人丙○○亦到庭證稱：「（問：被
    告去施工，是否一定要開車？）是，開一台紅色廂型車，是
    否公司車我不知道，他每天都開那台，每天都開去那邊施工
    。有時候載一些施工工具、也會載員工去施工。」等語，顯
    見被告當日駕車之行為應屬執行業務之範圍無誤，其應屬從
    事業務之人甚屬明確。是核被告所為，係犯刑法第二百八十
    四條第二項前段之業務過失傷害罪。起訴書雖記載被告係涉
    犯刑法第二百八十四條第一項前段之過失傷害罪，然本件被
    告應係犯業務過失傷害罪，已如前述，且經公訴檢察官於本
    院審理時當庭更正起訴法條刑法第二百八十四條第二項前段
    ，是本院無庸再予以變更起訴法條，併此敘明。爰審酌被告
    先前無任何刑事前科紀錄，有臺灣臺中地方法院檢察署刑案
    資料查註紀錄表及臺灣高等法院被告前案紀錄表在卷可考，
    素行尚稱良好，因一時疏失致劉○○受有前揭傷害，已對他
    人身體法益造成侵害，且迄今未能與被害人家屬達成和解、
    暨其過失之程度、手段、智識程度及犯後矢口否認犯行，不
    知悔悟等一切情狀，量處如主文所示之刑，並諭知易科罰金
    之折算標準，以資儆懲。又本件被告犯罪之時間，係在九十
    六年四月二十四日以前，且係於中華民國九十六年罪犯減刑
    條例施行前自首而接受裁判，所犯符合中華民國九十六年罪
    犯減刑條例所定之減刑條件，應依該減刑條例第二條第一項
    第三款、第六條之規定，減其宣告刑二分之一，故減為有期
    徒刑二月又十五日，並依該條例第九條之規定，諭知易科罰
    金折算之標準。
據上論斷，應依刑事訴訟法第二百九十九條第一項前段，刑法第
二條第一項前段、第二百八十四條第二項前段、第四十一條第一
項前段（修正前），中華民國九十六年罪犯減刑條例第二條第一
項第三款、第七條、第九條，罰金罰鍰提高標準條例第一條前段
、修正前罰金罰鍰提高標準條例第二條，現行法規所定貨幣單位
折算新台幣標準第二條，判決如主文。
中　　華　　民　　國　　96　　年　　8 　　月　　7 　　日
                  刑事第十一庭   法  官 王世華
上正本證明與原本無異。
如不服本判決，應於送達後十日內向本院提出上訴狀（須附繕本
），上訴於臺灣高等法院臺中分院。
                                 書記官  劉易柔
中　　華　　民　　國　　96　　年　　8 　　月　　7 　　日
附錄論罪科刑法條：
中華民國刑法第二百八十四條第二項
從事業務之人，因業務上之過失傷害人者，處一年以下有期徒刑
、拘役或一千元以下罰金，致重傷者，處三年以下有期徒刑、拘
役或二千元以下罰金。
